臺灣高等法院高雄分院民事判決　　　　　　93年度上字第97號
上　訴　人　乙○○
被　上訴人　甲○○
訴訟代理人　吳建勛律師
　　　　　　游雪莉律師
　　　　　　張清雄律師
上列當事人間請求損害賠償事件，上訴人對於民國93年3 月31日
臺灣高雄地方法院92年度訴字第3528號第一審判決提起上訴，本
院於94年1 月19日言詞辯論終結，判決如下：
    主  文
原判決關於駁回上訴人後開第二項之訴部分，及訴訟費用之裁判
（除確定部分外）均廢棄。
被上訴人應再給付上訴人新台幣參拾萬元，及自民國93年2 月6
日起至清償日止，按週年利率百分之五計算之利息。
其餘上訴駁回。
第一（除確定部分外）、二審訴訟費用，由被上訴人負擔八分之
一，餘由上訴人負擔。
    事實及理由
一、上訴人起訴主張：被上訴人與上訴人配偶陳宗勉係高雄長庚
    醫院同事，明知陳宗勉係有配偶之人，而於91年5 月11日在
    「恆春小鎮旅館」與陳宗勉通姦，侵害上訴人基於配偶關係
    之身分法益，致上訴人身心受創而需接受心理治療。爰依侵
    權行為法律關係，請求被上訴人賠償醫療費用損失及非財產
    上損失計新台幣（下同）298 萬5000元（於本院減縮為297
    萬9177元），並加計法定遲延利息，及陳明願供擔保請准宣
    告假執行。
二、被上訴人則以：上訴人早即患有憂鬱症，且在知悉被上訴人
    通姦行為前，於91年4 月間仍陸續至長庚醫院精神科就診三
    次，其憂鬱症非被上訴人之侵權行為所引起，其因此而支出
    之醫療費、交通費、褓姆費、預估心理治療費等，與被上訴
    人之侵權行為並無相當因果關係，且所請求之精神慰撫金，
    亦屬過高等語，資為抗辯。
三、原審對於上訴人之請求，判決被上訴人應給付上訴人30萬元
    暨法定遲延利息，並為附條件假執行之宣告，而駁回上訴人
    其餘之訴及假執行之聲請。上訴人就原審判決敗訴部分聲明
    不服，請求廢棄原判決不利部分，判命被上訴人再給付267
    萬9177元，並陳明願供擔保請准宣告假執行；被上訴人則求
    為判決駁回上訴。
四、上訴人主張被上訴人有與其配偶陳宗勉通姦之侵權行為，為
    被上訴人所不爭執（本院卷170 頁），該通姦行為並經原審
    法院以92年度易字第1635號及本院以92年度上易字第1625號
    妨害婚姻案判處罪刑確定，有各該刑事判決書附卷可查，足
    可認為真實。惟被上訴人就上訴人請求醫療費用等損失及精
    神慰撫金，另以前開情詞置辯。是本件兩造所爭執者，乃上
    訴人罹患憂鬱症，與被上訴人之侵權行為，是否有相當因果
    關係；上訴人得請求賠償損害之範圍及其金額各為何。
五、按民法第184 條第1 項規定：因故意或過失，不法侵害他人
    之權利者，負損害賠償責任；故意以背於善良風俗之方法，
    加損害於他人者，亦同。又依同法第195 條第3 項、第1 項
    前段之規定，不法侵害他人基於父、母、子、女或配偶關係
    之身分法益而情節重大者，被害人雖非財產上之損害，亦得
    請求賠償相當之金額。是依民法第184 條之規定，侵權行為
    係指違法以及不當加損害於他人之行為而言，至於侵害係何
    權利，要非所問。而所謂違法以及不當，不僅限於侵害法律
    明定之權利，即違反保護個人法益之法規，或廣泛悖反規律
    社會生活之根本原理的公序良俗者，亦同。通姦之足以破壞
    夫妻間之共同生活而非法之所許，此從公序良俗之觀點可得
    斷言，不問所侵害係何權利，對於配偶之他方應構成共同侵
    權行為（最高法院55年台上字第2053號判例參照）。又婚姻
    乃男女雙方以終身共同生活為目的而組成之特別結合關係，
    夫妻應彼此尊重，互享並互負協力維持共同生活圓滿、安全
    及幸福之權利與義務，故夫妻之一方對於婚姻關係之圓滿，
    寓有人格利益，且此種關係對當事人具有重大利益，應受法
    律保護。而通姦足以破壞夫妻間共同生活之圓滿安全及家室
    之和諧與幸福，使配偶精神上感受痛苦，自係不法侵害他人
    基於配偶關係之身分法益，且屬情節重大者。從而，被上訴
　　人與上訴人之夫通姦，實有侵害上訴人夫妻生活之圓滿安全
  　及幸福，致其精神上受有痛苦，雖非財產上之損害，仍得請
    求被上訴人賠償相當之金額。是本件上訴人本於侵權行為之
    法律關係，請求被上訴人賠償所受之損害，自屬有據。
六、上訴人主張因被上訴人之侵權行為而罹患憂鬱症或使憂鬱症
    復發，請求被上訴人賠償所受損害，為被上訴人否認。經查
    ：(一)按當事人主張有利於己之事實者，就其事實有舉證之責
    任，為民事訴訟法第277 條第1 項前段所明文。又損害賠償
    之債，以有損害之發生及有責原因之事實，並二者之間，有
    相當因果關係為成立要件，　故原告所主張損害賠償之債，
  　如不合於此項成立要件者，即難謂有損害賠償請求權存在（
    最高法院48年台上字第481 號判例）。又所謂相當因果關係
    ，係指依經驗法則，綜合行為當時所存在之一切事實，為客
    觀之事後審查，認為在一般情形上，有此環境，有此行為之
    同一條件，均發生同一之結果者，則該條件即為發生結果之
    相當條件，行為與結果即有相當之因果關係。反之，若在一
    般情形上，有此同一條件存在，而依客觀之審查，認為不必
    皆發生此結果者，則該條件與結果並不相當，不過為偶然之
    事實而已，其行為與結果間即無相當因果關係（最高法院87
    年度台上字第154 號、90年度台上字第772 號判決參照）。
    是行為與行為後所生之條件相競合而生結果，二者倘無必然
    結合之可能，行為與結果，仍無相當因果關係之可言，亦不
    能僅以行為人就其行為有故意過失，即認該行為與損害間有
    相當因果關係。(二)上訴人固提出診斷證明書三紙（簡附民卷
    第6-8 頁），證明罹患重度憂鬱症，惟上訴人在知悉其夫外
    遇事件前，原即罹有憂鬱症，曾至高雄長庚醫院治療，經上
    訴人自認在卷（本院卷第32頁），並經該醫院檢送其病歷資
    料可稽（本院卷第34-49 頁）。據該病歷資料記載，上訴人
    於91年4 月間仍有因焦慮、沮喪等症狀，連續三次至該院精
    神科就診用藥之記錄（本院卷第38頁），上訴人稱於91 年7
    月知悉夫之外遇事件前，其憂鬱症已治癒云云，尚非實在。
    (三)一般外遇事件，被害人在精神上固然承受相當程度之打擊
    與痛苦，但不必然因此導致憂鬱症之發生，揆諸上開說明，
    已難認上訴人病況係被上訴人之行為所致，上訴人就其憂鬱
    症之發生，復拒絕為醫學鑑定（本院卷61頁），即就其健康
    究竟遭受何等具體損害，其損害與外遇事件有何相當因果關
    係，未能舉證以實其說，尚難認其主張屬實。是上訴人既未
    能證明損害及其因果關係，依無損害即無賠償之法理，自不
    得請求被上訴人為金錢之賠償。
七、被上訴人與上訴人夫之通姦行為，足以破壞夫妻間共同生活
    之圓滿安全及家室之和諧與幸福，上訴人並因發現被上訴人
　　與夫之通姦行為而精神上受到極大的打擊，甚至服用藥物自
  　殺，其痛苦的程度自屬至深且鉅。本院爰斟酌上訴人名下有
    土地及房屋各一筆、小客車兩輛，被上訴人為薪資階級，名
    下無不動產，及兩造之身分、地位、加害情節與上訴人精神
    痛苦之程度等一切情狀，認上訴人請求慰撫金以六十萬元範
    圍內為適當，應予准許，逾此所為請求，應予駁回。
八、綜上所述，上訴人本於侵權行為之法律關係，請求上訴人給
    付60萬元，及自93年2 月6 日起清償日止，按週年利率5%計
    算之法定遲延利息，為有理由，應予准許；逾此所為請求，
    為無理由，應予駁回。又上訴人就其勝訴部分，固陳明願供
    擔保請准為假執行之宣告，惟此部分未逾150 萬元上訴第三
    審之法定金額，被上訴人就此不得上訴，本判決已有執行力
    ，而無宣告假執行之必要；上訴人敗訴部分，其假執行之聲
    請亦失所附麗，應併予駁回。原審就上開應准許而超過30萬
    元部分，為上訴敗訴之判決，尚有未洽，上訴意旨求予廢棄
    改判，為有理由，爰由本院予以廢棄改判如主文第2 項所示
    。至於上訴人之請求不應准許部分，原判決為上訴人敗訴之
    判決，並駁回其假執行之聲請，經核於法並無不合；原判決
    就上開應准許而逾30萬元部分，駁回上訴人假執行之聲請，
    其理由固有不同，結論並無二致，上訴意旨就此部分求予廢
    棄改判，為無理由，應駁回其上訴。
據上論結，本件上訴為一部有理由，一部無理由，依民事訴訟法
第450 條、第449 條第1 項、第79條但書，判決如主文。
中　　華　　民　　國　　94　　年　　2 　　月　　2 　　日
                            民事第六庭
                                審判長法官 許明進
                                法      官 張明振
                                法      官 謝肅珍
以上正本證明與原本無異。
上訴人如對本判決上訴，須於判決送達後20日內向本院提出上訴
狀，其未表明上訴理由者，應於上訴後20日內向本院提出上訴理
由書（均須按他造當事人之人數附繕本）。上訴時應提出委任律
師或具有律師資格之人之委任狀，並依附註條文規定辦理。
被上訴人不得上訴。
中　　華　　民　　國　　94　　年　　2 　　月　　2 　　日
                                書  記  官 廖肅珍
附註：民事訴訟法第466 條之1 ：對於第二審判決上訴，上訴人
應委任律師為訴訟代理人，但上訴人或其法定代理人具有律師資
格者，不在此限。
上訴人之配偶、三親等內之血親、二親等內之
姻親，或上訴人為法人、中央或地方機關時，其所屬專任人員具
有律師資格並經法院認適當者，亦得為第三審訴訟代理人。第1
項但書及第2 項情形，應於提起上訴或委任時釋明之。
